臺灣宜蘭地方法院民事判決　　　　　　　93年度重訴字第47號
原　　　告　丙○○
訴訟代理人　曾文杞律師
被　　　告　乙○○
　　　　　　甲○○
　　　　　　丁○○
當事人間分割共有物事件，本院於94年12月20日言詞辯論終結，
判決如下：
    主  文
兩造共有坐落宜蘭縣五結鄉○○段三一九、三一五、三一四、三
一三地號土地，予以合併分割為：如附圖三所示三一四－Ａ部分
土地（面積０．四０六三三五公頃）歸被告乙○○所有；三一四
－Ｂ部分（面積０．八０一一０三公頃）歸被告甲○○所有；三
一四－Ｃ部分（面積一．三０四九０二公頃）及三一四之一１Ｃ
部分（面積０．００一三二四公頃）歸原告所有；三一三－Ａ部
分（面積０．００四五八八公頃）、三一三－１Ａ部分（面積０
．０一六五五二公頃）、三一三－２Ａ部分（面積０．０一四五
六三公頃）均歸被告乙○○所有；三一三－Ｂ部分（面積０．０
二一四五五公頃）、三一三－１Ｂ部分（面積０．０三六六一二
公頃）、三一三－２Ｂ部分（面積０．０二四八五二公頃）均歸
被告甲○○所有；三一三－Ｃ部分（面積０．０一００八五公頃
）、三一三－１Ｃ部分（面積０．０一九四四一公頃）、三一三
－２Ｃ部分（面積０．００六四五０公頃）均歸原告所有；三一
三－Ｄ部分（面積０．０一四三六一公頃）、三一三－１Ｄ部分
（面積０．０七０八四二公頃）、三一三－２Ｄ部分（面積０．
００六八七六公頃）均歸被告丁○○所有。
訴訟費用由被告甲○○負擔二八四五八分之九一一四、被告乙○○負擔二八四五八分之四五五七、被告丁○○負擔二八四五八分
之一一一六，餘由原告負擔。
    事  實  及  理　由
甲、程序方面：
　　被告丁○○經合法通知，未於言詞辯論期日到場，核無民事
  　訴訟法第 386條所列各款之情形，爰依原告之聲請，為一造
    辯論判決。
乙、實體方面：
一、原告主張：
(一)、緣坐落宜蘭縣五結鄉○○段319、315、314、313地號（重測
    前為同鄉○○○段下福小段296、296-1、296-2、296-4地號
    ，下均以重測後地號稱之）土地，為兩造所共有，應有部分
    均為：原告 13671/28458、被告甲○○9114/28458、被告乙○○4557/28458、被告丁○○1116/28458。茲因兩造就共有
    之前開土地並無不得分割之約定，亦無不能分割之情形，然
    因兩造間就土地分割之方法無法達成協議，爰起訴請求為裁
    判分割。
(二)、就所主張之分割方法，因系爭4筆土地中319、315、314地號
    土地地目均為田地目， 313地號則為池地目，然因兩造之應
    有部分均相同，則以將319、315、314地號合併後，再與313
    地號併予分割，應為最有利全體共有人之方式。且因系爭 4
    筆土地早經全體共有人於84年元月間訂立分管契約，迄今各
    共有人仍均依該分管方式管理使用。故原告主張應依如附圖
    1 所示甲之一案之方式為分割，不僅可維持共有人間前所為
    分管之位置而為利用，亦使各共有人均有道路可通行至分得
    部分之土地，對於各共有人均屬公平。
(三)、爰為訴之聲明：請求判決將319、315、314、313地號土地予
    以合併分割為如附圖1所示甲之一案所示。
二、被告部分：
(一)、被告乙○○方面：同意以合併分割方式分割，但因原告之前
    手於84年元月間曾與伊訂立分管契約，約定由伊分管系爭土
    地靠近東側部分，故應將該部分分歸伊所有，故主張應依如
    附圖2所示分割方法為分割。
(二)、被告甲○○方面：同意以合併分割方式分割，但不同意以現
    分管占有情形為之。因依現耕作情形，渠係在系爭土地之西
    南側耕作，然系爭土地之主要通行道路是在北側 313地號土
    地，如依現狀分割，則渠所分得的部分都沒有連接 313地號
    土地，對渠顯有不公。故主張依如附圖 3所示分割方式分割
    。
(三)、被告丁○○方面：被告丁○○未於言詞辯論期日到場，惟於
    履勘期日到場陳稱因已將土地應有部分出售予原告（未移轉
    所有權），故同意原告主張之分割方法，嗣另具狀陳稱同意
    依原告提出之分管契約為之，並已與原告約定如分割後應有
    部分面積與分得面積互有增減，不另以金錢找補。
(四)、被告乙○○、甲○○共同聲明：請求駁回原告之訴。
三、本院之判斷：
(一)、本件兩造所不爭執之事實，為系爭319、315、314、313地號
    土地均為兩造共有，應有部分均為原告 13671/28458、被告
    甲○○9114/28458、被告乙○○4557/28458、被告丁○○11
    16/28458。上情並有原告所提出之土地謄本 5件為證。而兩
    造就系爭 4筆土地之分割方法，無法達成分割協議，亦均為
    兩造所是認。是上開事實，自足認定為真實。
(二)、按各共有人，得隨時請求分割共有物。但因物之使用目的不
    能分割或契約訂有不分割之期限者，不在此限。又共有物之
    分割，依共有人協議之方法行之。分割之方法，不能協議決
    定者，法院得因任何共有人之聲請，依法而為分配。民法第
    823條第1項、第824條第1項、第 2項分別定有明文。本件兩
    造就共有之前開 4筆土地並無不能分割之約定，且共有物並
    無因使用目的不能分割之情形，然兩造既無法達成分割協議
    ，則原告起訴請求判決分割，於法即無不合。次按共有人共
    有數筆土地，每一共有人在各筆土地上均有相同之應有部分
    ，且數筆土地之地目均屬相同，經全體共有人同意者，應准
    許予以就數筆土地合併分割。本件 319、315、314地號土地
    地目均為田，各共有人即兩造就各筆土地之應有部分均相同
    ，兩造復均同意予以合併分割，則本件自應將319、315、31
    4地號土地予以合併後，再分割予各共有人。
(三)、次按：「每宗耕地分割後每人所有面積未達○．二五公頃者
    ，不得分割。但有下列情形之一者，不在此限：．．．四、
    本條例中華民國八十九年一月四日修正施行前之共有耕地，
    得分割為單獨所有。」、「前項第三款及第四款所定共有耕
    地，辦理分割為單獨所有者，應先取得共有人之協議或法院
    確定判決，其分割後之宗數，不得超過共有人人數。」，為
    農業發展條例第16條第1項第4款及同條第 2項所明定。本件
    系爭 319、315、314地號地目均為田，使用分區類別均為一
    般農業區農牧用地，即屬農業發展條例所規範之耕地，而應
    受前開法條規定之限制。
(四)、查：經本院至現場履勘結果，313 地號現況為柏油道路，可
    通達至省道台二丙線，319 地號土地現為被告甲○○耕作之
    位置，需經其西側土地（即同段318地號土地）連接313地號
    土地通行至省道台二丙線，319、315、314 地號土地上現均
    無任何地上建物，有勘驗筆錄在卷可稽。查系爭319、315、
    314地號土地之主要通行方式，即係經由313地號土地連接至
    省線台二丙線。另與319地號土地相鄰之318地號土地，經本
    院向宜蘭縣羅東地政事務所查詢結果，318 地號係國有土地
    ，業於94年4月7日補辦編定，雖未編定地目，然使用分區類
    別編定為一般農業區交通用地。有該所94年 6月20日羅地一
    （17）字第0940006170號函及所附土地登記謄本可按，故足
    認318地號亦為可藉以通行之道路，惟尚經由313地號土地始
    可通行至省道台二丙線。本院依據上述系爭土地現存之客觀
    狀況，審酌各分割方案如下：
１、本件兩造各提出如附圖 1、2、3所示之甲之一、乙及丙方案
    為分割方法，其中原告及被告乙○○並各提出分管契約及共
    有土地確認持分位置協議書，主張於84年元月間共有人間已
    有分管協議，應依分管之約定為分割（原告及被告乙○○所
    主張之分管情形亦不相同）云云。惟按裁判分割共有物，如
    採原物分割者，法院僅須斟酌共有物之性質及其經濟效用，
    作公平合理之分配即可。各共有人在分割前之使用狀況，固
    應加以考量，惟該使用狀況縱共有人間有分管之約定，法院
    亦不受其拘束。裁判分割共有物，屬形成判決，法院定共有
    物之分割方法，固應斟酌當事人之聲明、共有物之性質、經
    濟效用及全體共有人之利益等，而本其自由裁量權為公平合
    理之分配，但並不受當事人聲明、主張或分管約定之拘束（
    參最高法院88年度台上字第1799號、93年度台上字第1797號
    判決意旨）。是以原告及被告乙○○所為前開分管之主張，
    非得拘束本件分割方法之判斷。又因系爭 319、315、314地
    號土地均為現供耕作之農地，其上無建物，已如前述；再前
    開土地均須引水灌溉始能耕作，然因 313地號（地目為池，
    編定為一般農業區水利用地）已均填平舖設柏油道路，已失
    其灌溉功能，鄰近東側之同段 312地號土地則為國有土地，
    雖編定為水利用地，然其灌溉功能亦屬不彰，致使現今在系
    爭土地上耕作之被告甲○○及乙○○均須另行以抽取地下水
    等方式解決灌溉水問題，業據二人於94年12月20日言詞辯論
    期日時陳述甚詳。是本件餘應予考量者，即為應如何使各共
    有人分得之土地均有適當通行道路以至於公路，及分割後之
    土地應儘量方正完整，以便利分割後耕作之利用。以上合先
    敘明。
２、本件原告主張依如附圖1所示甲之一方案，將319、315、314
    合併為314地號後，再分為314-A及314-2A、314-3A部分分歸
    原告所有，314-4A部分分歸被告乙○○所有，314-5A部分分
    歸被告甲○○所有，並在 314-A及314-2A間劃出314-1A作為
    314-4A部分通行至 313地號部分以與道路相接，並由原告與
    被告乙○○以1/4及3/4比例共有該部分通道，其中將被告乙○○、甲○○分得之部分完全排除在現有通行道路側即 313
    地號土地之外，未慮及被告乙○○及甲○○亦為 313地號土
    地之共有人，而得主張分割或利用 313地號土地通行，已有
    不當；且在原告分得之 314-A及314-2A間再分出道路供以通
    行至314-4A地號土地，不惟使原告所分得之土地細分而分處
    二處，不利於耕作利用，且另在完整之土地上另劃設通道，
    亦將使共有人實際分得可單獨利用之土地面積減少，並非對
    共有人最為有利。況且，此分割方案，乃將 319、315、314
    地號合併分割為314地號後，再分割為6個地號，然共有人人
    數僅有兩造合計4人，此已與農業發展條例第16條第2項之規
    定不符，是此分割方案，即非允洽。至原告雖稱：雖有農業
    發展條例第16條第 2項之規定，然本件係以4筆土地（含313
    地號土地）合併分割，共有人有 4人，故分割筆數應可達16
    筆云云。然所謂分割合併者，乃數相鄰土地所有人均屬同一
    ，為方便管理利用，始在一物一權之原則下，例外允許將數
    土地所有權合而為一。是以本件情形而言，係將319、315、
    314地號合併為同一即314地號後，再為分割，其合併地號後
    之土地共有人仍僅有 4人，再為分割後之筆數，即不得超過
    4 筆，此始與農業發展條例第16條之規範意旨相符。故原告
    所為此部分主張，並不可採。至附圖 1-1所示甲之二案，與
    甲之一案亦有將被告乙○○、甲○○分得之部分完全排除在
    現有通行道路側即 313地號土地之外之不當之處及在土地上
    另分出道路（即314-3A部分）之將使共有人實際分得可單獨
    利用之土地面積減少，並非對共有人最為有利之情形，是此
    分割方案，亦非可採。
３、被告乙○○所提出如附圖 2所示乙方案，其中僅使被告甲○○分得314-C部分土地，然將甲○○於313地號部分土地之應
    有部分分由原告及被告乙○○分得，使被告甲○○無法利用
    313地號土地通行至公路，亦失公平，應認非可採。
４、就被告甲○○所提出如附圖3所示之丙方案，其中314-A分歸
    被告乙○○所有，北側通行道路 313-A、313-1A、313-2A亦
    均分歸乙○○所有；314-B 部分分歸被告甲○○所有，北側
    通行道路313-B、313-1B、313-2B亦均分歸甲○○所有；314
    -C及314-C1部分分歸原告所有，北側通行道路313-C、313-1
    C、313-2C亦均分歸原告所有；313-D、313-1D、313-2D則均
    歸被告丁○○所有。此方案使原告及被告乙○○、甲○○所
    分得之（合併後） 314地號土地部分，於北側主要通道均有
    相對應之由 313地號土地所分得之土地可供通行使用（其中
    313-1A、313-1B、313-1C、313-1D並設為道路），而就土地
    之形狀部分，於被告乙○○、甲○○分得之部分均甚方正完
    整，於原告分得部分雖略呈「』」型，然因系爭土地面積甚
    廣，縱以此分割，原告所分得之該部分土地面向 313地號土
    地部分面寬仍廣，而無部分土地將成為畸零地之虞，且西南
    側部分尚可藉318地號土地連接313地號土地通行至公路，足
    認原告所分得之土地在北側及西南側均有道路可供通行，對
    所分得部分之利用應相當便利。至於被告丁○○部分，雖均
    僅分配得 313地號土地部分，然因被告丁○○稱已將土地應
    有部分出售予原告，同意原告主張之分割方法，並主張依原
    告提出之分管契約為之，而依原告主張之分割方法及所提出
    之分管契約，被告丁○○所分配之土地與丙方案所示位置相
    符，且被告丁○○亦已書立協議書予原告，同意其等雙方之
    持分面積如與分割後取得面積互有增減，同意互不以金錢找
    補等語，故以此方式而為分割，對被告丁○○亦應無不利之
    處。是以本院認以丙方案為系爭 4筆土地之分割，應係對所
    有共有人之利益最為平衡，且於社會經濟價值亦最有利之方
    式，爰判決分割系爭4筆土地如主文所示。
四、本件係因共有物分割涉訟，爰依民事訴訟法第80條之 1命各
    當事人負擔訴訟費用之一部。
五、結論：原告之訴為有理由，依民事訴訟法第385條第1項前段
    、第80條之1判決如主文。
中　　華　　民　　國　　94　　年　　12　　月　　30　　日
                  臺灣宜蘭地方法院民事庭
                      法　官　張軒豪
正本與原本無異。
如不服本判決應於判決送達後20日內提出上訴狀（須附繕本）。
中　　華　　民　　國　　95　　年　　 1　　月　　 2　　日
                      書記官　廖穎穗
